【裁判字號】    99,交聲,2365
【裁判日期】    990813
【裁判案由】    交管條例聲異
【裁判全文】
臺灣板橋地方法院交通事件裁定        99年度交聲字第2365號
原處分機關  臺北市交通事件裁決所
異  議  人
即受處分人  甲○○
上列異議人即受處分人因違反道路交通管理處罰條例案件，對於
臺北市交通事件裁決所中華民國99年7 月5 日所為之處分（原處
分案號：北市裁催字第裁22-AEW516528號），聲明異議，本院裁
定如下：
    主  文
原處分關於甲○○汽車駕駛人，駕駛汽車經測試檢定酒精濃度超
過規定標準，處罰鍰新臺幣肆萬玖仟伍佰元部分撤銷。
上開罰鍰撤銷部分，甲○○不罰。
    理  由
一、原處分意旨略以：異議人即受處分人甲○○於民國98年1 月
    4 日4 時9 分許，駕駛車號8F-2001 號自用小客車，行經臺
    北市○○區○○路135 巷時，為警攔停後，測得吐氣所含酒
    精成分為每毫升0.61毫克，有「汽車駕駛人酒精濃度超過規
    定標準（0.55毫克以上）」之違規行為，經臺北市政府警察
    局大安分局交通分隊警員當場填製臺北市政府警察局北市警
    交字第AEW516528 號舉發違反道路交通管理事件通知單（下
    稱舉發通知單）舉發，再經原處分機關於99年7 月5 日以北
    市裁催字第裁22-AEW516528號違反道路交通管理事件裁決書
    ，依道路交通管理處罰條例第35條第1 項第1 款之規定，裁
    處罰鍰新臺幣（下同）49,500元，並依同條例第24條第1 項
    第2 款（原裁決書漏載「第1 項第2 款」）之規定，施以道
    路交通安全講習，另註明本案已執行吊扣駕照處分。
二、異議意旨略以：伊因本件酒後駕車之違規行為，已經臺灣臺
    北地方法院檢察署檢察官以98年度偵字第3038號為緩起訴處
    分確定，並已服滿50小時義務勞務，基於一事不二罰之原則
    ，不應再裁處罰鍰49,500元，而應依道路交通管理處罰條例
    第35條第8 項規定僅對未達同條例第92條第3 項所定之最低
    罰鍰基準部分裁處罰鍰19,500元，為此聲明異議，請求撤銷
    原處分云云。
三、按汽車駕駛人飲用酒類或其他類似物後其吐氣所含酒精濃度
    超過每公升0.25毫克或血液中酒精濃度超過百分之0.05以上
    者，不得駕車，道路交通安全規則第114 條第2 款定有明文
    ；又汽車駕駛人，駕駛汽車經測試檢定有酒精濃度超過規定
    標準之情形者，處15,000元以上60,000元以下罰鍰，並當場
    移置保管該汽車及吊扣其駕駛執照1 年；又汽車駕駛人有第
    35條第1 項規定之情形者，應接受道路交通安全講習，道路
    交通管理處罰條例第35條第1 項第1 款、第24條第1 項第2
    款均有明文規定。
四、經查：
  (一)按交通法庭認為聲明異議有理由或聲明異議雖無理由而原處
    分不當或違法者，應以裁定將原處分「經聲明異議部分」撤
    銷，並自為裁定，道路交通案件處理辦法第20條前段定有明
    文。查異議人係針對其罰鍰49,500元部分聲明表明之旨，有
    異議人之聲明異議狀1 件在卷可佐（見本院卷第3 頁反面）
    ，足認本件聲明異議範圍為原處分關於「罰鍰新臺幣肆萬玖
    仟五佰元」之部分，是依照上開規定，本院應在此範圍內審
    理裁定之，合先敘明。
  (二)而按道路交通管理處罰條例所規定之罰則本質上係屬行政罰
    ，此由該條例中就交通違規行為所定法律效果包括罰鍰、記
    點、吊扣證照等行政罰觀之甚明（參照行政罰法第1 條、第
    2 條將罰鍰、吊扣證照處分均定為行政罰），是違反道路交
    通管理處罰條例之裁罰事件，自有行政罰法之適用。次按94
    年2 月5 日公布，於95年2 月5 日施行之行政罰法第26條規
    定：「一行為同時觸犯刑事法律及違反行政法上義務規定者
    ，依刑事法律處罰之。但其行為應處以其他種類行政罰或得
    沒入之物而未經法院宣告沒收者，亦得裁處之。前項行為如
    經不起訴處分或為無罪、免訴、不受理、不付審理之裁判確
    定者，得依違反行政法上義務規定裁處之」，又其他種類行
    政罰，係指違反行政法上之義務應受「裁罰性」之「不利處
    分」；究其立法理由，一行為同時觸犯刑事法律及違反行政
    法上義務規定時，由於刑罰與行政罰同屬對不法行為之制裁
    ，刑罰之懲罰作用較強，故在處罰目的相同且處罰方式相同
    時，若依刑事法律處罰，即足資警惕時，實無一事二罰再處
    行政罰之必要；且刑事法律處罰，由法院依法定程序為之，
    較符合正當法律秩序，應予優先適用，故同時觸犯刑事法律
    及違反行政法上義務規定之行為，行政機關得否科以與刑罰
    相類之行政罰處罰，端視該行為之刑事訴追或審判程序終局
    結果而定，在刑事訴追、審判程序尚未終局確定前，行政機
    關自不得逕予裁罰，至於罰鍰以外之沒入或其他種類行政罰
    ，因兼具維護公共秩序之作用，為達行政目的，行政機關仍
    得併予裁處。又按刑事訴訟法第253 條之1 所指之緩起訴處
    分，以觀察犯罪行為人有無施以刑法所定刑事處罰之必要，
    為介於起訴及微罪職權不起訴間之緩衝制度設計，依此制度
    設計，觸犯刑事法律之犯罪行為，除得經檢察官之起訴，並
    由法院審理後，為有罪科刑、無罪、免訴、不受理、不付審
    理之裁判外，如檢察官認該行為所涉為死刑、無期徒刑或最
    輕本刑3 年以上有期徒刑以外之罪，於參酌刑法第57條所列
    事項及公共利益之維護，認以緩起訴為適當者，得定1 年以
    上3 年以下之緩起訴期間為緩起訴處分（刑事訴訟法第253
    條之1 ），就要件言，緩起訴基本上係認被告有犯罪嫌疑，
    而暫緩起訴，並得科被告予一定之負擔或指示，此與不起訴
    處分係因犯罪嫌疑不足或其他原因，且不得附條件或負擔，
    顯有不同，可知緩起訴處分是一種刑事處罰；且經檢察官為
    「緩起訴」處分者，於「緩起訴」之猶豫期間內，檢察官可
    對其持續觀察，若認其顯無反省警惕之情或根本欠缺反省警
    惕之能力（即符合刑事訴訟法第253 條之3 第1 項所列3 款
    情形）者，得依職權或依告訴人之聲請，將「緩起訴」處分
    撤銷，並依法追訴，亦即在緩起訴處分之猶豫期間內，刑事
    訴追程序仍未終局確定，此與不起訴處分確定後，刑事訴追
    程序終結，檢察官原則上不得就同一行為再行起訴之法律效
    果迥異；是以，緩起訴處分性質上既與不起訴處分不同，本
    無適用行政罰法第26條第2 項規定之餘地；況行政罰法第26
    條第2 項並未明列「緩起訴處分」，亦不宜擴張解釋；從而
    ，經檢察官為緩起訴處分之行為，如同時違反行政法上義務
    之規定，因已有刑事處罰，此時行政機關若另行依法行政裁
    罰，無異一罪二罰，因此參酌行政罰法第26條之立法意旨，
    違反行政法上義務之行為，若同時亦經檢察官另為緩起訴處
    分時，行政機關應不得就同一行為，再為與刑罰相類之罰鍰
    處分；故檢察官為緩起訴處分時，如已對異議人課予指示及
    負擔，應視為異議人已依刑事法律受到處罰，則於緩起訴處
    分確定後，自不得再處以行政罰鍰；準此，汽車駕駛人之酒
    後駕車行為，經測試檢定酒精濃度超過規定標準時，其既違
    反道路交通管理處罰條例第35條第1 項第1 款所定之行政法
    上義務，同時又觸犯刑法第185 條之3 公共危險罪之刑事法
    律，則道路交通主管處罰機關依上開行政罰法第26條第1 項
    但書規定，得對異議人處以其他種類行政罰之情形外，關於
    罰鍰部分，則應依行政罰法第26條及道路交通管理處罰條例
    第10條規定，移送地方法院檢察署處理，於移送後，除有行
    政罰法第26條第2 項所定不起訴等事由及其他法律另有規定
    ，得依違反行政法上義務規定另行裁處者外，即不得再依道
    路交通管理處罰條例第35條第1 項第1 款規定，裁處異議人
    罰鍰之行政罰。
  (三)查本件異議人於98年1 月4 日4 時9 分許，駕駛車號8F-200
    1 號自用小客車，行經臺北市○○區○○路135 巷時，為警
    攔停後，經測得吐氣所含酒精成分為每毫升0.61毫克而摯單
    舉發之事實，為異議人自承在卷（見本院卷第3 頁反面），
    並有舉發通知單1 紙在卷可稽（見本院卷第5 頁），足認其
    確有原處分所認定之酒後駕車之交通違規行為無訛。而異議
    人上開酒後駕車之行為，因同時觸犯刑法第185 條之3 之公
    共危險罪，經臺灣臺北地方法院檢察署檢察官偵查後，認犯
    罪事實事證明確，惟符合緩起訴之要件，而於98年2 月25日
    以98年度偵字第3038號為緩起訴處分，緩起訴期間為1 年，
    並應於緩起訴處分確定後2 個月內向指定之公益團體、地方
    自治團體或社區提供50小時之義務勞務，而異議人已依上開
    緩起訴處分履行完畢，且該緩起訴處分猶豫期間於99年1 月
    23日業已屆滿而未經撤銷等事實，有上開緩起訴處分書、臺
    灣高等法院被告前案紀錄表各1 份附卷可憑，自堪予認定。
    經核此緩起訴處分附加條件之履行固非刑法所定刑罰之種類
    ，然已對異議人名譽、心理產生相當制約並影響被告之財產
    權等權益，應可實質該當行政罰法第26條第1 項之「依刑事
    法律」之刑事處分規定。是以，揆諸前揭說明，異議人既因
    同一酒後駕車行為同時觸犯刑法及違反行政法上義務，其中
    刑事部分並經檢察官為緩起訴處分執行完畢確定，則原處分
    機關依道路交通管理處罰條例第35條第1 項第1 款規定，對
    異議人上開酒後駕車之違規行為予以裁罰時，除其行為應處
    以其他種類行政罰即施以道路交通安全講習部分，仍得予以
    裁處外，就異議人違反行政法上義務而受罰鍰49,500元部分
    ，除非另有法律特別規定，否則依行政罰法第26條第1 項前
    段規定，即不得再依上揭道路交通管理處罰條例等規定裁罰
    之，從而，本件原處分機關逕以異議人酒精濃度超過規定標
    準達每公升0.61毫克，對其裁處罰鍰49,500元部分之異議為
    有理由，自應由本院撤銷原處分之罰鍰部分，並另諭知該部
    分不罰如主文第2 項所示（臺灣高等法院臺中分院99年度交
    抗字第91號、臺灣高等法院98年度交抗字第3059號裁定均同
    此意旨）。至道路交通管理處罰條例第35條第8 項固規定：
    「前項汽車駕駛人，經裁判確定處以罰金低於本條例第92條
    第3 項所定最低罰鍰基準規定者，應依本條例裁決繳納不足
    最低罰鍰之部分。」，亦即倘駕駛人所支付之緩起訴處分金
    ，未達道路交通管理處罰條例第92條第3 項所定最低罰鍰基
    準規定者，固須補繳不足最低罰鍰之部分，惟本件緩起訴處
    分係令異議人向指定之機關提供義務勞動服務，並非命給付
    金錢，無比較基準，即不生前揭條項補繳罰金不足最低罰鍰
    之差額問題。至原處分機關援引交通部95年7 月17日交路字
    第0950006986號函釋以法務部行政罰法諮詢小組第1 次會議
    記錄，認「緩起訴乃附帶條件的不起訴處分，亦即是不起訴
    的一種」，而認應維持原處分云云。惟按法官依據法律獨立
    審判，憲法第80條載有明文。各機關依其職掌就有關法規為
    釋示之行政命令，法官於審判案件時，固可予以引用，但仍
    得依據法律，表示適當之不同見解，並不受其拘束，司法院
    大法官會議解釋釋字第216 號解釋意旨可資參照。是原處分
    機關所提前開交通部函釋，既與本院前揭見解不同，本院並
    不受其拘束，附此敘明。
五、綜上所述，異議人於前述時、地，騎乘重型機車，而有「汽
    車駕駛人酒精濃度值達（0.55毫克以上）」之違規行為，洵
    堪認定。惟原處分機關裁處異議人罰鍰49,500元之部分，核
    與行政罰法第26條第1 項前段規定不符，對異議人為上開裁
    罰，尚有未當，本院爰將原處分關於此部分撤銷，並就此撤
    銷部分，改諭知不罰。
據上論斷，應依道路交通管理處罰條例第87條第2 項，道路交通
案件處理辦法第20條前段，裁定如主文。
中    華    民    國    99    年    8     月    13    日
                        交通法庭    法  官  鄧雅心
以上正本證明與原本無異。
如不服本裁定，應於送達後5 日內，向本院提出抗告狀。
                                    書記官  王小芬
中    華    民    國    99    年    8     月    13    日

司法院資訊處製作；財團法人民間司法改革基金會備份。
